【裁判字號】    95,判,1324
【裁判日期】    950817
【裁判案由】    贈與稅
【裁判全文】
最  高  行  政  法  院  判  決
                                     95年度判字第01324號
上  訴  人  甲○○
訴訟代理人  林玫律師
被 上訴 人  財政部臺灣省中區國稅局
代  表  人  鄭宗典
上列當事人間因贈與稅事件，上訴人對於中華民國94年1月13日
臺中高等行政法院93年度訴字第322號判決，提起上訴。本院判
決如下：
    主  文
上訴駁回。
上訴審訴訟費用由上訴人負擔。
    理  由
一、本件上訴人於87年間將其83年間參選臺灣省省長募集競選經
    費收入結餘款中新臺幣（以下如未註明美金，均為新臺幣）
    42,663,000元（美金1,300,000元），委由其岳母陳周黎明
    及第三人龐志生、蘇書弘、梁耀雄等人匯至其媳溫久慧在美
    國之銀行存款帳戶內，已超過贈與稅免稅額，涉嫌未依規定
    申報贈與稅，經財政部賦稅署調查後，通報被上訴人審理，
    核定上訴人87年度贈與總額42,663,000元，應納稅額13,213
    ,460元，並以上訴人未依限申報贈與稅，遂依遺產及贈與稅
    法第44條規定，按核定應納稅額加處1倍罰鍰13,213,400元
    （計至百元）。上訴人不服，循序提起行政訴訟。
二、上訴人起訴主張：(一)本件上訴人87年度由財務代理人陳碧雲
    （上訴人配偶之妹）經手電匯予長媳溫久慧之款項42,663,
    000元（計美金1,300,000元），係委由溫久慧辦理下列兩事
    項，並非無償，顯與民法第406條、遺產及贈與稅法第4條第
    2項規定之贈與要件不合：1.系爭美金電匯款其中100萬元部
    分係為供日後捐助由上訴人與荷蘭國立戴富德國際土木與水
    環學院（下稱IHE DELFT學院）共同成立之荷蘭IHE基金會之
    用，其後該基金會於90年11月間成為聯合國教科文組織成員
    ，即由溫久慧依陳碧雲指示，於同年12月10日將該筆款項自
    原電匯受款銀行WELLS FARGO BANK N.A同一帳戶（帳號0000
    00000）電匯至該基金會，並由該基金會於同年12月20日（
    原判決第2頁誤載為同年6月20日）將該筆款項匯回臺灣，捐
    助成立財團法人台灣水利環境科技研究發展教育基金會（原
    判決第2頁誤載為「財團法人臺灣水利環境科技技術發展教
    育基金會」）（下稱台灣水利基金會），此有電匯確認書、
    IHE DELFT學院確認上訴人承諾負責支付台灣水利基金會捐
    助款之信函、荷蘭IHE基金會將美金電匯回合作金庫銀行匯
    款通知書及荷蘭IHE基金會為捐助人之登記證書為證，依最
    高行政法院91年度判字第1436號判決意旨，自應由被上訴人
    就溫久慧接受系爭款項為無償之事實負舉證責任。又銀行資
    金之電匯，其原因可能為借貸、信託、委任、贈與等，前開
    系爭款項之支出實為民法第528條之委任關係，此有溫久慧
    同意代為處理是項委任事務經過事實之聲明書可稽，受任人
    本可以自己名義進行委任事務，溫久慧自得將該筆委任款項
    先存入其帳戶，並俟適當時機再為委辦匯款事務。又陳周黎
    明等人之電匯單匯款事由，不一定是匯款人書寫，有時是銀
    行人員書寫，即使是寫了其他用途，也不能否認本件之委任
    關係。2.至其餘金額則係代為支付上訴人於臺灣省政府工作
    卸職後，與隨行人員於87年底赴美期間考察、生活等相關費
    用約美金20萬元，此有相關媒體報導可證，並可核對入出境
    紀錄，且期間70多日花費美金20萬元亦合常理，依行政訴訟
    法第176條準用民事訴訟法第278條規定，上訴人自無庸舉證
    ，況且現行法規並無就生活支出花費應記帳、備證並保存之
    相關規定，被上訴人以上訴人未提出相關費用證明即為處分
    ，顯違事理。(二)縱認本件有贈與情事，亦屬附負擔之贈與，
    被上訴人亦應將前開兩項之支出扣除，如有餘額，始得為贈
    與稅課徵之標的。為此，請將訴願決定及原處分（復查決定
    ）均撤銷。
    被上訴人則以：(一)關於贈與總額部分：1.依中央選舉委員會
    91年8月23日中選法字第09100145710號函稱，競選經費支出
    餘額，係屬候選人所有。本件上訴人委由其岳母及第三人等
    將該結餘款匯予其媳溫久慧，則該款項已置於溫久慧之實力
    支配之下，即已發生所有權移轉之效果，歸屬溫久慧所有，
    且其匯款之原因據陳周黎明等人於匯款單上載明係生活費及
    贍家之用，並非上訴人所稱之信託，從而堪予認定系爭款項
    係上訴人贈與其媳溫久慧，本件雖未經溫久慧以書面明示允
    受，惟既無具體證據足以證明系爭匯款又回流予上訴人或其
    間有何對價之關係存在，客觀上已足認溫久慧有允受之意思
    及事實，上訴人主張溫久慧無從為允受贈與之意思表示，亦
    非可採。另上訴人於87年度申報公職人員財產時，亦未將系
    爭款項列報於個人財產，足見上訴人並未認定系爭匯出款項
    仍為己所有。2.本件系爭款項既以溫久慧為存款人，則已為
    溫久慧占有，其所有權之歸屬自應為溫久慧，被上訴人依查
    得系爭款項移轉之金融機構交易憑證等客觀事實，參酌上訴
    人未能舉證證明系爭匯款行為為有償行為，依法補徵贈與稅
    ，並無不合。3.次就贈與稅之課稅客體為財產所有人贈與之
    動產、不動產及其他一切有財產價值之權利，並無排除特殊
    來源之贈與財產，上訴人誤以為贈與財產來自競選經費結餘
    款可免課贈與稅而為贈與，要難謂係值得保護之信賴。4.再
    按上訴人雖提示溫久慧於90年12月10日匯予荷蘭IHE基金會
    之款項，以佐證系爭匯款並非贈與，惟上訴人匯款原因為生
    活費、贍家之用，已如前述，並非荷蘭IHE基金會預備金，
    又溫久慧匯款予該基金會係於本案調查基準日88年12月13日
    後所為，其匯款日（90年12月10日）距本案贈與日（87年2
    月間）已三年餘，該90年之匯款行為應屬溫久慧與該基金會
    之另一法律關係，並不影響本案贈與事實之認定；況電匯已
    十分簡便，上訴人欲捐款予以自己名義所成立之基金會，自
    可以自己之銀行帳戶匯款，殊無以他人名義存入溫久慧帳戶
    ，俟3年後再以溫久慧名義輾轉匯款之必要；又該受贈之荷
    蘭IHE基金會並未於國內依法辦理財團法人之設立登記，依
    財政部92年4月3日台財稅字第0920452689號函釋規定，無遺
    產及贈與稅法第20條第1項第3款規定之適用，該贈與行為仍
    不得免徵贈與稅。5.末按上訴人所稱支付赴美期間相關費用
    乙節，倘上訴人確以該款項支應上訴人在國外活動之費用，
    由其舉證並非難事，然上訴人迄未提示其支付相關費用明細
    及自該帳戶取款以支付本人及隨行人員費用之資金流程等相
    關具體證明文件供核，自不能認其主張之事實為真實。(二)關
    於罰鍰部分：上訴人於87年2月至10月間將其所有42,663,00
    0元（美金1,300,000元），委由其岳母陳周黎明及第三人龐
    志生、蘇書弘、梁耀雄等人匯至其媳溫久慧在美國之銀行存
    款帳戶內，已超過贈與稅免稅額，而未依規定於30日內申報
    贈與稅，違章事實已明確，被上訴人乃按核定應納稅額處1
    倍罰鍰13,213,400元，並無違誤等語，資為抗辯。
三、原審斟酌全辯論意旨及調查證據之結果，以：(一)上訴人於83
    年間參選臺灣省省長期間，將部分募得之競選經費收入存入
    其配偶之妹陳碧雲在第一銀行南京東路分行之活期儲蓄存款
    帳戶內，並於87年2月10日、11日、24日、25日及10月9日委
    由其岳母陳周黎明及第三人龐志生、蘇書弘、梁耀雄等人將
    該帳戶中之9,879,000元（美金300,000元）、6,540,000元
    （美金200,000元）、9,846,000元（美金300,000元）、
    9,840,000元（美金300,000元）、6,558,000元（美金
    200,000元）合計42,663,000元，匯至其媳溫久慧在美國之
    銀行存款帳戶內，有第一商業銀行活期儲蓄存款取款憑條、
    結匯資金明細表及結匯申報書影本等資料可稽，亦為上訴人
    所不爭執。(二)按「動產所有權之歸屬，以占有為要件，銀行
    、郵局、公司存款為名義存款人所有，在未提領前，不能指
    為他人所有，否則權利義務之主體無從確定，物權將陷於紊
    亂。」改制前行政法院62年判字第127號著有判例。又當事
    人主張有利於己之事實，就其事實有舉證責任，民事訴訟法
    第277條前段定有明文，並為行政訴訟法第136條規定所準用
    ，另當事人主張之事實，須負舉證責任，倘其所提出之證據
    ，不足為主張事實之證明，自不能認其主張之事實為真實，
    亦有改制前行政法院36年判字第16號判例可資參照。又稅捐
    稽徵機關並未直接參與當事人間之私經濟活動，其能掌握之
    資料自不若當事人，是稅捐稽徵機關如已提出相當事證，客
    觀上已足能證明當事人之經濟活動，即難謂未盡舉證責任。
    本件被上訴人已就上訴人於83年間競選臺灣省省長期間，所
    募集之競選經費收入結餘款，如前所述之金額部分，匯至其
    媳溫久慧設於美國之銀行存款帳戶內，且上訴人於申報公職
    人員財產時，未將該筆款項列報於個人財產，足見上訴人並
    未認定該款項仍為己所有，客觀上已足認上訴人有將其所有
    款項移轉為其媳所有之事實，被上訴人就此部分事實認有贈
    與之情事，應已盡舉證責任，若上訴人否認上開財產之客觀
    移轉非屬贈與關係，即須舉反證以實其說，上訴人主張應由
    被上訴人就無償贈與情事負舉證責任，其可無庸舉證，尚無
    足採。(三)上訴人雖提出87年9月24日與IHE DELFT學院共同簽
    署之備忘錄、90年5月7日IHE DELFT學院電匯確認書，90年
    12月20日合作金庫銀行匯入匯款通知書，主張系爭匯項其中
    之美金1,000,000元係捐助荷蘭IHE基金會之用，而非贈與溫
    久慧。然查上訴人與IHE DELFT學院之備忘錄係於87年9月24
    日始簽署，惟上訴人於87年2月10日、11日、24日、25日即
    分別匯款入溫久慧帳戶，顯在簽署備忘錄之前，且該備忘錄
    之內容大抵為兩造間之技術合作目標及組織章程，雖該備忘
    錄第3條提及經費由臺灣及荷蘭雙方之公部門及私人機構捐
    助，惟上訴人並未於該備忘錄承諾由其以私人名義捐款。另
    證人李鴻源雖於原審法院證稱86年11月其以省府水利處長名
    義與IHE DELFT學院簽訂備忘錄，由臺灣及荷蘭成立兩個基
    金會，臺灣部分為台灣水利基金會，當時估算經費至少需3,
    000萬元，上訴人以口頭承諾會想辦法負責籌措，惟其亦陳
    稱不清楚上訴人如何籌措基金會成立之資金，亦不知上訴人
    於87年間委由陳周黎明等人匯款予溫久慧美國帳戶情形，是
    李鴻源之證言亦不足認上訴人轉匯入溫久慧帳戶之款項，即
    係其所主張捐助IHE基金會之款項。另查陳周黎明、龐志生
    、蘇書弘等三人於結匯申報書上載明匯款原因係生活費、贍
    家之用，非捐助成立基金會，該結匯申報書係由申報人具名
    填載，上訴人主張係由銀行人員填寫，尚無足採。況查溫久
    慧係於90年12月10日始匯美金1,000,000元予荷蘭IHE基金會
    ，已在本件調查基準日88年12月13日之後，其匯款日（90年
    12月10日）距本件贈與日（87年2月間）亦三年餘，該90年
    之匯款行為應屬溫久慧與該基金會之另一法律關係，並不影
    響本案贈與事實之認定，上訴人主張本件係附負擔之贈與，
    尚無足採。況電匯已十分簡便，上訴人欲捐款予以自己名義
    所成立之基金會，自可以自己之銀行帳戶匯款，殊無假藉多
    人名義存入溫久慧帳戶，俟三年後再以溫久慧名義輾轉匯款
    之必要，上訴人所述，應係飾免之詞，核無足採。(四)上訴人
    雖又稱其與隨行人員於87年底赴美期間考察、生活等相關費
    用支出共約美金200,000元，亦係由匯予溫久慧之前述款項
    支付，惟未提示其支付相關費用明細、自該帳戶取款以支付
    上訴人及隨行人員費用之具體證明及資金流桯等以實其說，
    上訴人主張此係顯著或已知之事實，無庸舉證，亦無足採等
    由，駁回上訴人於原審之訴。
四、上訴意旨復執前詞，並主張：(一)系爭美金電匯款其中100萬
    元部分係基於「委任關係」而支出，有溫久慧出具之聲明書
    為證。上開委任事項「上訴人授權溫久慧代理上訴人處理以
    該款項捐贈予荷蘭IHE基金會「全名Foundation Dr.James
    Soong Taiwan-IHE for Technical and Scientific
    Cooperation」之事項，此委任係87年1月初即授權委任者。
    而荷蘭IHE基金會應再以該款項捐助成立台灣水利基金會。
    且荷蘭IHE基金會與台灣水利基金會是項協議目的係為使台
    灣之水利技術與工程規劃能與聯合國相關機構接軌，故約定
    俟荷蘭IHE基金會正式加入聯合國教科文組織後，再由荷蘭
    IHE基金會以捐贈人身分捐助，將該項台灣方面提出之美金
    經費作為成立臺灣水利基金會，當日預估成立經費約3,000
    萬元（以87年間匯率計算約美金100萬元），而上訴人早已
    於86年11月24日IHE DELFT學院校長蒞台參訪時，即達成以
    荷蘭IHE基金會為捐助人名義在台成立台灣水利基金會，惟
    上開捐助人捐助款項應由台灣方面提供之合作承諾，此除有
    86年11月24日台灣省政府水利處確實與IHE DELFT學院協議
    完成初步之簽署外，並經證人李鴻源於原審作證屬實。翌年
    87年9月24日再由上訴人與IHE DELFT學院正式簽署備忘錄。
    90年5月7日IHE DELFT學院就確認台灣水利基金會捐助人荷蘭
    IHE基金會捐助款項美金100萬元應由上訴人負責事項函文上
    訴人之承諾。嗣90年11月荷蘭IHE基金會正式成為聯合國教
    科文組織會員。90年12月10日溫久慧依上訴人指示，自87年
    其受領系爭委任款項之同一銀行同一帳戶匯款美金100萬元
    予荷蘭IHE基金會，此有匯款確認書為證。上訴人隨即於90
    年12月11日通知IHE DELFT學院表明已遵守上訴人承諾電匯
    美金100萬元予荷蘭IHE基金會之事項，一併告知臺灣水利基
    金會已經主管機關准許成立。90年12月20日合作金庫銀行就
    荷蘭IHE基金會電匯美金90萬元之匯入匯款事項通知台灣水
    利基金會。約90年12月21日台灣新竹地方法院發給台灣水利
    基金會（捐助方法：由荷蘭IHE基金會捐助）法人登記證書
    。91年1月24日自合庫台灣水利基金會「籌備處」帳戶，將
    荷蘭IHE基金會電匯回台之美金捐助款結匯3,150萬元轉匯至
    台灣水利基金會設於華南銀行活儲帳戶（帳號：0000000000
    00）；而台灣水利基金會已於92年成為聯合國教科文組織合
    作夥伴之一，系爭捐助已見效益。足見，系爭87年間電匯款
    其中美金100萬元，乃上訴人與受款人溫久慧間因委任關係
    而交付者，並非「無償」，與贈與之要件有別。原審未命被
    上訴人依法舉證是項匯款為「無償」，並置本件台荷合作係
    於86年11月24日即有初步協議簽署之事實於不顧，並忽略證
    人李鴻源證實經費3,000萬元乃86年11月間上訴人即對IHE
    DELFT學院院長口頭「承諾」會想辦法籌措乙節之證詞，惟
    對上開證詞何以不採未於判決理由項下說明，竟以上訴人之
    系爭電匯款係在87年9月24日正式備忘錄之前，否定上訴人
    與溫久慧委任關係之存在，而為不利上訴人之判斷，顯有有
    理由不備、認事用法與經驗法則不符及認定事實不依卷證資
    料之違法。(二)又上訴人與IHE DELFT學院於87年9月24日簽署
    之備忘錄第3條提及合作經費來源包括來自「臺灣人」及德
    國公私立團體之援助、贈與及捐款（第1款）或其他方式取
    得之來源（第3款），上訴人所為系爭捐款當然包括於內，
    詎原審竟將之曲解翻譯為「經費只可由台灣公私機構捐款」
    ，置上開第1款及第3款之內容於無睹。(三)再者，我國並無一
    經被上訴人調查之款項即禁止為法律行為繼續之規定，而依
    民法間接代理之規定，受任人溫久慧本可以自己名義進行委
    任事項，加上理財因素如考慮國際貨幣之匯差因素，溫久慧
    將受委任之款項存入其帳戶於法有據，並無不法。又法律亦
    無明文禁止委任事項不得有期限，則本件為何不能先交付款
    項，俟時機成熟由受任人溫久慧適時將委辦款項交予荷蘭
    IHE基金會？原審未以正確之民法委任規定作為本件系爭委
    任事項之約定解釋及認定依據，顯有錯誤。(四)荷蘭IHE基金
    會雖為國外基金會，而非依我國法律辦理法人登記者，其受
    贈依法仍應課徵贈與稅。惟查該基金會接受上訴人美金100
    萬元之捐助，係附有捐助其中美金90萬元予依我國法律成立
    之「台灣水利基金會」之負擔，被上訴人為是項贈與稅之計
    算，即應將此部金額扣除，始為正確。原審未為遺產及贈與
    稅法第21條之適用，顯有不適用法規之違法。(五)另就美金約
    20萬元部分：經查我國並無自然人就生活支出花費應記帳、
    備證並保存數年之規定，原審維持被上訴人以上訴人未提出
    相關費用證明為由，即為不利於上訴人之認定，明顯錯誤而
    不符社會經驗法則云云。為此請將原判決廢棄發回或改判。
五、本院按：(一)行政法院應依職權調查事實關係，不受當事人主
    張之拘束；行政法院於撤銷訴訟，應依職權調查證據，行政
    訴訟法第125條第1項、第133條前段分別定有明文，是行政
    法院在審理案件時應盡闡明義務，使當事人盡主張事實及聲
    明証據之能事，並盡職權調查義務，以查明事實真相，避免
    真偽不明之情事發生，惟如於盡闡明義務及職權調查義務後
    ，事實仍真偽不明時，始為舉証責任之分配，使應負舉證責
    任之人負擔該不利之結果。又由於稽徵機關原則上應就稅捐
    債務發生之構成要件事實之存在負舉證責任，故稽徵機關需
    依職權儘可能搜集有關課稅要件事實之資料，惟因稅捐稽徵
    機關並未直接參與當事人間之私經濟活動，其能掌握之資料
    不若當事人，是稅捐稽徵機關如已提出相當事證，客觀上已
    足證明當事人之經濟活動時，當事人如欲否認該經濟活動，
    即應提出相關事証以實其說。(二)本件被上訴人主張上訴人於
    83年間參選臺灣省省長期間，將部分募得之競選經費收入存
    入其配偶之妹陳碧雲在第一銀行南京東路分行之活期儲蓄存
    款帳戶內，並於87年2月10日、11日、24日、25日及10月9日
    委由其岳母陳周黎明及第三人龐志生、蘇書弘、梁耀雄等人
    ，以生活費及贍家之用，將該帳戶中之9,879,000元（美金
    300,000元）、6,540,000元（美金200,000元）、9,846,
    000元（美金300,000元）、9,840,000元（美金300,000元）
    、6,558,000元（美金200,000元）合計42,663,000元，匯至
    其媳溫久慧在美國之銀行存款帳戶內等情，為原審所確定之
    事實，並為上訴人所不爭執，且被上訴人並提出第一商業銀
    行活期儲蓄存款取款憑條、結匯資金明細表及結匯申報書影
    本等附於原處分卷可稽，足認被上訴人認上訴人於87年度係
    贈與其媳溫久慧總額42,663,000元，顯已提出相當事證，上
    訴人主張該筆款項其中美金100萬元部分，係委任其媳溫久
    慧代為電匯至荷蘭IHE基金會，並提出電匯確認書、IHE DEL
    FT學院確認上訴人承諾負責支付台灣水利基金會捐助款之信
    函、荷蘭IHE基金會將美金電匯回合作金庫銀行匯款通知書
    及荷蘭IHE基金會為捐助人之台灣水利基金會法人登記證書
    為證，然原審業就上訴人所提出之上開事証，認為不足以証
    明其與其媳溫久慧間為委任關係等，已於判決理由內詳為論
    述，經核與論理、經驗法則尚無不合，上訴人就原審所不採
    之事証再予爭執，指摘原判決違誤，尚無可採。(三)又查，被
    上訴人係核定上訴人87年度贈與其媳溫久慧42,663,000元，
    並非認定其贈與荷蘭IHE基金會美金100萬元，原審並進而論
    及溫久慧於90年12月10日匯美金100萬元予荷蘭IHE基金會之
    匯款行為，係屬溫久慧與該基金會之另一法律關係，上訴人
    主張荷蘭IHE基金會接受上訴人美金100萬元之捐助，係附有
    捐助其中美金90萬元予依我國法律成立之「台灣水利基金會
    」之負擔，被上訴人是項贈與稅之計算，應將此部分金額扣
    除云云，仍不足採。至於上訴人其餘訴稱各節，乃上訴人就
    原審取捨證據、認定事實之職權行使，指摘其為不當，亦無
    可採。(三)綜上所述，被上訴人以上訴人所有上開系爭款項，
    客觀上所有權已移轉予溫久慧，而上訴人所提出之事証並不
    足以証明其與其媳溫久慧間就上該金額有委任關係，是原處
    分並無違誤，復查、訴願決定予以維持，亦無不當，原審因
    而將訴願、復查決定及原處分均予維持，駁回上訴人之訴，
    核無違誤。上訴論旨，仍執前詞，指摘原判決違誤，求予廢
    棄，難認有理由，應予駁回。
據上論結，本件上訴為無理由，爰依行政訴訟法第255條第1項、
第98條第3項前段，判決如主文。
中    華    民    國    95    年    8     月    17    日
                  第三庭審判長法  官  趙  永  康
                              法  官  吳  明  鴻
                              法  官  侯  東  昇
                              法  官  黃  淑  玲
                              法  官  林  文  舟
以  上  正  本  證  明  與  原  本  無  異
中    華    民    國    95    年    8     月    18    日
                              書記官  王  福  瀛


司法院資訊處製作；財團法人民間司法改革基金會備份。
